---
title: "Introdução ao R - Exercício 1"
author: "Neylson Crepalde"
date: "26 de setembro de 2016"
output: html_document
---

Esses exercícios correspondem à aula 1. Você deve enviar por e-mail um script com os códigos comentados que geram as respostas corretas das questões. O e-mail deve ter o seguinte assunto: **MQuinho - Introdução ao R - Exercício 1**. Atenção! Data de entrega: **28 de setembro!**

1) Execute cada um desses comandos no `R` e explique o que cada um faz num comentário.
```{r, eval=F}
7 * 9
4 + 4
x <- 3 - 10
y = x + 8
20 %% 3
sqrt(256)
45^2
968^(1/3)
exp(6)/log(156)
```

2) Crie dois vetores. 1 vetor chamado `nomes` com os nomes das pessoas que moram na sua casa e outro chamado `idades` com as idades de cada um deles.

3) Use um comando para mostrar a classe desses vetores e um comando para verificar o tamanho dos vetores.

4) Use um comando para juntar esses dois vetores como colunas e criar um `data.frame`. Verifique as medidas, o tamanho, do seu banco de dados.

5) Com apenas um comando, crie cada um dos seguintes vetores:
```{r, echo=F}
seq(1:10)
seq(from=2, to=20, by=2)
seq(from=1, to=5, by=0.1)
rep(1:3, 3)
rep(1:3, each=5)
```

6) Com apenas um comando, crie cada uma das seguintes matrizes:
```{r, echo=F}
matrix(1:40, nrow = 10, ncol=4)
matrix(1:40, nrow = 10, ncol=4, byrow = T)

#Talvez você queira usar comandos aninhados para este aqui!
matrix(seq(from=16, to=256, by=16), nrow=4)
```

7) Crie uma lista com o `data.frame` que você criou, a primeira matriz, um vetor numérico à sua escolha e um vetor de texto à sua escolha.

### Divirta-se!


