---
title: "Introdução ao R - Aula 1"
author: "Neylson Crepalde"
date: "26 de setembro de 2016"
output: 
  html_document:
    highlight: tango
---
# Comandos básicos
Podemos usar o R como calculadora:
```{r}
5 + 5
16-32
7*5
9/3
```

Resto da divisão
```{r}
10%%3
```

### Raiz e potência
A maioria dos comandos no R tem esse formato: comando(). Para tirar a raiz usamos o comando `sqrt()`
```{r}
sqrt(49)
4^2
5^5
```

Raiz cúbica
```{r}
27^(1/3)
```

Exponencial e log natural(base e)
```{r}
exp(4.5)
log(90)
```
## Linguagem de programação orientada a objetos

O **R** é uma linguagem de programação orientada a objetos. Em linguagem muito coloquial, isso quer dizer que podemos atribuir números, textos e resultados a um objeto criado. Vamos construir um objeto chamado `x` com o valor 5 e um objeto `y` com o valor 7:
```{r}
x <- 5
y = 7
x
y
```

Podemos fazer também operações com objetos
```{r}
x+y
x*y
z = 2*x + y^2
z
```

### Trabalhando com vetores
O comando `c()` significa *concatenar*, ou seja, juntar os valores. Vamos construir um objeto `x` e atribuir a ele um vetor de números:
```{r}
x <- c(1,3,2,5)
x
```

Se eu atribuir outro vetor ao objeto `x`, ele será sobrescrito.
```{r}
x = c(1,6,2)
x
y = c(1,4,3)
y
```

Podemos verificar o tamanho do vetor com o comando `length()`:
```{r}
length(x)
length(y)
```

### Operações com vetores
```{r}
x+y
x-y
x*y
x/y
```

Outros comandos úteis:
```{r}
ls() #este comando lista os objetos no ambiente
rm(x,y) #este comando remove objetos
ls()
rm(list=ls()) # para limpar tudo no ambiente
ls()
```


## Classes de vetores

Os vetores podem ser numéricos, inteiros, lógicos, ou *character*, isto é, vetores de texto.

Para descobrir a classe de um vetor, usamos o comando `class()`
```{r}
numeros <- c(13,15,24,17,12)
nomes <- c("Neylson","Ítalo","Silvio","Rogério","Marcelo")

class(numeros) # vetor numérico
class(nomes) # vetor de texto ou string

inteiros <- c(5L, 7L, 45L, 9L, 2L)
class(inteiros) # vetor de números inteiros

#podemos converter um vetor numérico para um vetor de inteiros
peso <- c(60.45, 78.9, 45.7, 98.654, 69.324)
class(peso)

as.integer(peso) 
```

## Trabalhando com vetores character (INTRO)
Uma função bastante útil para vetores numéricos é a `paste()`. Esta função junta os diversos componentes de um vetor separando-os com um espaço. Se quero que seja separada por outro elemento qualquer, uso a opção `sep`. A função `paste0()` não usa separador.
```{r}
paste("Eu","gosto","de","pão","de","queijo!")
paste("Eu","gosto","de","pão","de","queijo!", sep = "|")
paste0("Ês", "pens","cu","ons","é","dês") #Só os mineiros entenderão!
```

## Vetores Lógicos
Vetores lógicos assumem apenas dois valores: `TRUE` e `FALSE`. Eles são importantes para testes no R.
```{r}
logicos <- c(T,F,F,T,T)
class(logicos)
5 > 3   # 5 é maior que 3?
5 > 6   # 5 é maior que 6?
is.numeric(logicos) # o vetor "logicos" é numeric?
```

### Sequências
Sequências são bastante úteis em programação. Podemos criá-las de algumas maneiras no R:
```{r}
1:10
4:40
2.5:9
7:-7
```

A função `seq()` permite algumas opções mais elaboradas:
```{r}
seq(from=15, to=30)
seq(from=15, to=30, by=3)
seq(from=15, to=30, by= 0.5)
seq(from=15, to=30, length=10) #tamanho da sequência definida
seq(from=15, to=5, by=-.5)
```

Podemos ainda criar repetições com a função `rep()`:
```{r}
rep(1:3, times=10)
rep(1:3, each=10)
```

### Missing data
No `R` o valor *missing*, ou **não resposta** é representado por `NA`.
```{r}
x = c(1,3,NA,6,10)
x
class(x)
is.na(x) #No vetor x há um NA?
is.nan(x) #No vetor x há um NaN (not a number)?
```
Veja bem que NaN (*not a number*) é um caso especial de *missing values*.

```{r}
0/0
is.na(0/0)
is.nan(0/0)
```


### Matrizes

Matrizes são objetos que assumem duas dimensões, ou seja, vetores organizados em linhas e colunas. As matrizes podem armazenar dados de apenas um tipo. Esta é uma característica importante para lembrarmos.

Podemos criar uma matriz no `R` com o comando `matrix()` e definindo o número de linhas e colunas:
```{r}
matrix(1:40, nrow = 10, ncol = 4)
matrix(1:40, nrow = 10, ncol = 4, byrow = T)
```

Podemos também fazer operações com matrizes:
```{r}
X <- matrix(21:40, 5, 4)
X
class(X)
sqrt(X)
X^2
```

Para selecionar um elemento qualquer de uma matriz, usamos `[]`:
```{r}
X[10]
class(X[10])
```

Para selecionar por linhas e colunas use a fórmula `[linha , coluna]`.
```{r}
X[1,2]
X[2,1]
X[3,] # Linhas 3 inteira
X[,4] # Coluna 4 inteira
```

Para investigar as dimensões de uma matriz, usamos o comando `dim()`. `nrow()` e `ncol()` retornam o número de linhas e o número de colunas.
```{r}
dim(X)
nrow(X)
ncol(X)
```

### Data Frames

Os *data frames* são os objetos do tipo **banco de dados** do R. Eles também são organizados em linhas e colunas mas, diferente das matrizes, os *data frames* podem conter colunas de diferentes classes. Uma coluna pode ser *numeric*, outra *character* e outra *integer*, por exemplo. Os *data frames* são, portanto, estruturas semelhantes aos bancos de dados convencionais usados em outros pacotes estatísticos como SPSS ou STATA onde as colunas são as variáveis e as linhas, os casos.

Podemos criar um banco de dados com o comando `data.frame()`. É necessário dizer ao R o nome das variáveis:
```{r}
dados <- data.frame(Nomes=c("Antonio","Gilberto","Mauricio","Isabela"),
                   Profissoes=c("Video Maker","Comerciante","Bancario","Estudante"),
                   Cidades=c("Belo Horizonte","Sao Paulo","Belo Horizonte","Sao Paulo"),
                   Idades=c(65,50,67,19),
                   stringsAsFactors=F)
dados
```

Podemos selecionar itens específicos de cada *data frame* de várias maneiras.
```{r}
dados[4]
class(dados[4]) # retorna um data.frame
class(dados[[4]]) # [[]] retorna um numeric
class(dados["Idades"]) # retorna um data.frame
class(dados[["Idades"]]) # retorna um numeric
class(dados$Idades) # Usando o operador $ retorna sempre um numeric
```

Também podemos selecionar itens específicos de um *data frame*:
```{r}
dados[2,4] # linha 2, coluna 4
dados[3,1] # linha 3, coluna 1
dados[,2] # toda a coluna 2
dados[3,] # toda a linha 3
```

Podemos combinar essas formas de selecao:
```{r}
dados[["Idades"]][1]  #Primeiro elemento da variavel idade
dados[["Idades"]][2:4]  # Elementos 2,3 e 4 da variavel idade
```

Podemos ainda especificar critérios de seleção. Neste exemplo, vamos extrair todos os casos em que a pessoa tenha mais de 30 anos:
```{r}
dados[dados$Idades>30,] # dados fazendo subsetting pelas linhas em que a variável Idades seja maior que 30
```

Para acrescentar novas informações aos bancos de dados, usamos os comandos `rbind()` para acrescentar linhas e `cbind()` para acrescentar colunas.
```{r}
rbind(dados, data.frame(Nomes="Fernando",Profissoes="Bancario", Cidades="Belo Horizonte",Idades=28))
cbind(dados, Time=c("Cruzeiro","Galo Doido","Cruzeiro","Galo Doido"))
```

Podemos ainda criar uma matriz ou um *data frame* com os comandos `rbind()` e `cbind()` a partir de vetores. Por exemplo:
```{r}
pessoas = c("Neylson","Ítalo","Vicky","Mel","Leonardo")
idades = c(29, 23, 21, 49, 27)
grupos_pesquisa = c("GIARS","GIARS","GIARS","CPEQS","CPEQS")
colegas <- cbind(pessoas, idades, grupos_pesquisa)
colegas
class(colegas)
sapply(colegas, class) # aplica a função class para cada elemento da matriz
colegas <- cbind.data.frame(pessoas, idades, grupos_pesquisa)
colegas
class(colegas)
sapply(colegas, class) # aplica a função class para cada elemento do data.frame (colunas)
```


### Listas

Uma lista é uma classe de objetos mais complexa do que o *data frame* porque pode conter quaisquer outras classes em sua composição. Podemos montar uma lista com um vetor numérico, um vetor character, uma matriz e um data.frame:
```{r}
lista <- list(numerico=c(4,6,78,9.5,3.465,1098), vetor_character=c("Márcio", "Cléber"),
              matriz=matrix(101:200, 20, 5), 
              bd = data.frame(nomes=c("César", "Daniel","Cecília"),
                         idades=c(19,22,24),
                         raca=c("Branco","Pardo","Preto"), stringsAsFactors = F))
lista
```

Podemos fazer *subsetting* com listas do mesmo modo que fazemos com *data frames*:
```{r}
# Com colchetes simples
class(lista[3])
class(lista["matriz"])

# Com colchetes duplas
class(lista[[3]])
class(lista[["matriz"]])

# Subsettings mais precisos
class(lista[[4]][2,1])
```
