---
title: "Introdução ao R - Aula 2b"
author: "Neylson Crepalde"
date: "27 de setembro de 2016"
output: 
  html_document:
    highlight: tango
---

## Importando bancos de dados

Podemos importar um banco de dados no R usando os comandos `read.table()`.
```{r}
options(scipen=999)
dados <- read.table("/home/neylson/enade_2014_amostra.csv", sep = ";", stringsAsFactors = F, header = T)
```

Há outros comandos para importar bancos de dados em estruturas específicas, como separados por vírgulas (.csv), separados por ponto-e-vírgula, separados por tab (.tsv), bancos de dados em formato fixo (como a PNAD). Você pode investigar cada um deles usando o comando `help()` ou sua versão compacta, `?`.
```{r, eval=F}
help("read.csv")
?read.fwf
?read.csv2
```

## Importando dados com o pacote **readr**

Um dos maiores desenvolvedores para linguagem R, Hadley Wickham, desenvolveu um pacote muito eficiente para leitura de bancos de dados chamado `readr`. Como sabemos que trata-se de um arquivo .csv separado por ponto-e-vírgula, devemos usar a versão `read_csv2`. Vamos experimentá-lo comparando seu desempenho com o comando da base do R:
```{r, warning=FALSE, message=FALSE}
system.time(dados <- read.csv2("/home/neylson/enade_2014_amostra.csv", stringsAsFactors = F, header = T))

library(readr)
system.time(dados <- read_csv2("/home/neylson/enade_2014_amostra.csv", col_names = T))
```

Veja como a função `read_csv2()` é mais de 3 vezes mais rápida do que a função base!!! O Wickham tem ainda vários outros pacotes desenvolvidos para manipulação de dados string, manipulação de bancos de dados, transformação de variáveis, dentre outros. Esses pacotes podem tornar a nossa vida bem mais fácil! Veja uma apresentação sobre o **hadleyverse**, universo de Hadley em [http://barryrowlingson.github.io/hadleyverse](http://barryrowlingson.github.io/hadleyverse).

Para importar dados de outros programas como SPSS, Stata ou SAS, você pode usar o pacote `foreign`.
```{r, eval=F}
library(foreign)
?read.spss # lê SPSS
?read.dta  # lê Stata
?read.ssd  # lê SAS
?read.xport # lê SAS
```


# Bônus: Introdução ao ggplot2

**ggplot2** é um pacote desenvolvido por (adivinha?) Hadley Wickham para a construção de gráficos de alta qualidade e alta customização. Gráficos desse pacote se tornaram um *standard* no meio acadêmico podendo ser encontrados nas principais revistas de análise quantitativa.

Sua sintaxe é a seguinte:

`ggplot(data = "banco de dados", aes(x = "vetor x", y = "vetor y")) + tipo de gráfico (podem ser vários aninhados)`

Vamos repetir alguns gráficos gerados com o banco de dados `iris` agora com o pacote ggplot2.
```{r, warning=F, message=F}
library(ggplot2)
data(iris)
# Gerando um histograma
ggplot(data=iris, aes(x=Petal.Length))+geom_histogram()

# Gerando um scatterplot
ggplot(data=iris, aes(x=Petal.Length, y=Sepal.Length))+geom_point()

# Gerando um boxplot e um violinplot
ggplot(data=iris, aes(x=Species, y=Petal.Length))+geom_boxplot()
ggplot(data=iris, aes(x=Species, y=Petal.Length))+geom_violin()

# Gerando um gráfico de barras
ggplot(data=iris, aes(x=Species))+geom_bar()

# Podemos inclusive plotar uma reta de regressão
ggplot(data=iris, aes(x=Petal.Length, y=Sepal.Length))+geom_point()+geom_smooth(method="lm")
```

## Algumas análises com dados da PNAD

Vamos realizar algumas análises com os dados da PNAD 2012. Primeiro importamos o banco de dados.
```{r, warning=F, message=F}
library(foreign)
pnad <- read.spss("/home/neylson/pes_2012.sav", to.data.frame = T)
head(pnad)
```

Vamos ver a variável sexo (V0302):
```{r}
library(descr)
freq(pnad$V0302)
```

Vamos verificar a idade (V8005) média, e depois a idade média de homens e mulheres. Podemos verificar a idade por grupos de sexo fazendo *subsetting* ou realizando um teste de médias.
```{r}
mean(pnad$V8005)
# Média ponderada pelo peso amostral
weighted.mean(pnad$V8005, pnad$V4729)

# Média por grupos de sexo
mean(pnad$V8005[pnad$V0302 == "Masculino"])
mean(pnad$V8005[pnad$V0302 == "Feminino"])
t.test(pnad$V8005~pnad$V0302)
```

Vamos verificar agora a variável cor (V0404). Vamos elaborar uma tabela de contingência cor X sexo.
```{r}
freq(pnad$V0404)
table(pnad$V0404,pnad$V0302)
```

Agora vamos investigar a variável renda mensal do trabalho principal. Para isso, é preciso codificar o valor 999999999999 como `NA`.
```{r}
summary(pnad$V4718)
# Veja que, após a recodificação dos NA's, as medidas estatísticas mudam
pnad$V4718[pnad$V4718 >= 999999999999] = NA
summary(pnad$V4718)
hist(pnad$V4718)
```

Vamos testar algumas diferenças de salários por sexo e cor. Para testar por cor, vamos criar uma variável *dummy* `branco`. Para isso, usaremos o comando `ifelse()`. Ele funciona da seguinte maneira: se a condição determinada for cumprida, atribui-se o primeiro valor. Se não, atribui-se o segundo valor.
```{r}
# Testando por sexo
t.test(pnad$V4718~pnad$V0302)

# Criando a dummy branco
# Se pnad$V0404 for igual a "branca", atribua 1. Se não, atribua 0.
pnad$branco <- ifelse(pnad$V0404 == "Branca", 1, 0)
pnad$branco <- as.factor(pnad$branco) # transforma em factor
levels(pnad$branco) <- c("Não Branco","Branco") # coloca os labels
freq(pnad$branco, plot=F)  # verifica a distribuição

# Será que brancos ganham mais, menos, ou igual a não brancos no Brasil?
t.test(pnad$V4718~pnad$branco)
```

Vamos testar agora algumas correlações entre renda, escolaridade e idade. Para isso, é necessário retirar os NA's.
```{r}
pnad_semna <- na.omit(pnad) # tira NA's e guarda no objeto pnad_semna

# Renda, escolaridade e idade
cor(cbind(pnad_semna$V4718, as.numeric(pnad_semna$V4803), pnad_semna$V8005))
```

## Regressão linear - Exemplo com ENADE 2014

Vamos montar um modelinho de regressão para tentar explicar o desempenho dos alunos no ENADE como função do sexo, da idade e da cor. Para isso, primeiro devemos verificar a distribuição da variável resposta.
```{r, warning=F, message=F}
enade <- read_csv2("/home/neylson/enade_2014_amostra.csv", col_names = T)
hist(enade$nt_ger, col = "blue")
```

A variável possui distribuição normal e portanto é uma boa variável para aplicar regressão linear por MQO. Agora, após, ver algumas estatísticas descritivas, vamos montar o modelo:
```{r}
summary(enade$nt_ger)

# Colocando NA's nas não respostas da variável sexo
enade$tp_sexo[enade$tp_sexo == "N"] = NA
freq(enade$tp_sexo, plot=F)

# Idade
summary(enade$nu_idade)

# Cor
class(enade$qe_i2)
enade$qe_i2 <- as.factor(enade$qe_i2) # transformando em factor

# colocando os labels
levels(enade$qe_i2) <- c("Branco","Negro","Pardo","Amarelo","Indígena")
freq(enade$qe_i2, plot=F)
```

A sintaxe do modelo de regressão funciona da seguinte forma:

`lm(dependente ~ preditor1 + preditor2 + preditor3, data = banco de dados)`
```{r}
# Montando o modelo
modelo <- lm(nt_ger ~ tp_sexo + nu_idade + qe_i2, data=enade)
summary(modelo) # apresenta os resultados do modelo
```

Podemos interpretar este modelo da seguinte forma:

Homens não tem diferença estatisticamente significante das mulheres em relação à nota geral. Para cada 1 ano a mais de idade, a nota geral diminui, em média, 1.21 pontos. No caso da variável **Cor**, por se tratar de uma variável categórica, todos os coeficientes serão interpretados em relação à categoria de referência, a que foi retirada. Neste caso, negros tem, em média, uma nota 25.9 pontos menor que brancos; pardos tem, em média, uma nota 28.6 pontos menor que brancos, e indígenas tem, em média, uma nota -50 pontos menor que brancos mantendo-se todas as demais variáveis constantes. O coeficiente para a categoria amarelo não foi estatisticamente significativo, ou seja, a diferença entre as notas desse grupo e dos brancos é estatisticamente igual a 0.

Agora vamos avaliar nosso modelo. O R nos dá alguns gráficos *default* de avaliação.

```{r}
# gráficos de avaliação
plot(modelo)
```

Para realizar uma análise dos resíduos da regressão, podemos tirar um histograma. O comando `residuals()` extrai os resíduos de um modelo estatístico.

```{r}
# Histograma dos resíduos
hist(residuals(modelo), col = "red")
```

Depois disso, podemos plotar a reta de regressão usando o comando `plot()` e o comando `abline()`. O comando `abline()` toma como argumentos o intercepto e a inclinação (coeficiente) da variável que desejamos plotar.

```{r, warning=FALSE}
# Plotando a reta de regressão
coef(modelo) # verificando apenas os coeficientes do modelo
plot(enade$nu_idade, enade$nt_ger, pch=19) # plotando as variáveis
abline(a=448.8764, b=-1.2085, col="red", lwd = 2) #plotando uma reta com intercepto e slope

# BONUS: o mesmo gráfico com ggplot2
library(ggplot2)
ggplot(enade, aes(nu_idade, nt_ger))+geom_point()+
  geom_abline(intercept = 448.8764, slope = -1.2085, col="red", lwd=1)+
  labs(title="Reta de regressão", x="Idade", y="Nota Geral")
```
